【裁判字號】    90,上訴,1545
【裁判日期】    900710
【裁判案由】    毒品危害防制條例
【裁判全文】
臺灣高等法院刑事判決                            九十年度上訴字第一五四五號
    上  訴  人  臺灣板橋地方法院檢察署檢察官
    被      告  乙○○
    義務辯護人  甲○○
右上訴人因毒品危害防制條例案件，不服臺灣板橋地方法院八十九年度訴字第二一二
九號，中華民國九十年三月二十一日第一審判決（起訴案號：臺灣板橋地方法院檢察
署八十九年度偵字第一三四一四號）提起上訴，本院判決如左：
    主  文
上訴駁回。
    事  實
一、公訴意旨略以：被告乙○○意圖牟利，並基於概括之犯意，自民國八十九年六月
    間起，以號碼0000000000號行動電話為聯絡工具，連續販賣第一級毒
    品海洛因予陳宏益、鄭炎正、「阿土」及其他不特定人。其方式均由欲向被告購
    買海洛因者，以前揭行動電話與被告聯絡，被告隨即與之約定在台北縣板橋市○
    ○路○段一九○號對面之公園附近交易，每小包海洛因之代價為新臺幣（下同）
    一千五百元至二千元不等。嗣於八十九年七月十二日十五時三十二分許，被告在
    臺北縣板橋市○○路一八○巷二弄十五號前，擬將海洛因一包（淨重０‧二公克
    ）販賣予綽號「阿土」之人時，為在場埋伏之警員當場查獲，並扣得前開海洛因
    一包，「阿土」則趁隙逃逸，因認被告涉有毒品危害防制條例第四條第一項之販
    賣第一級毒品罪嫌等語。
二、按犯罪事實應依證據認定之，無證據不得推定其犯罪事實；又不能證明被告犯罪
    者，應諭知無罪之判決；刑事訴訟法第一百五十四條、第三百零一條第一項分別
    定有明文。又犯罪事實之認定，應憑真實之證據，倘證據是否真實尚欠明確，自
    難以擬制推測之方法，為其判斷之基礎；而認定犯罪事實之證據係指足以認定被
    告確有犯罪行為之積極證據而言，該項證據自須適合於被告犯罪事實之認定，始
    得採為斷罪資料（參照最高法院五十三年臺上字第六五六號、二十九年上字第三
    一○五號判例）。且刑事訴訟上證明之資料，無論其為直接或間接證據，均須達
    於通常一般之人均不致有所懷疑，而得確信其為真實之程度，始得據為有罪之認
    定，若其關於被告是否犯罪之證明未能達此程度，而有合理懷疑之存在，致使無
    從形成有罪之確信，根據「罪證有疑，利於被告」之證據法則，即不得遽為不利
    被告之認定（參照最高法院七十六年臺上字第四九八六號判例）。其以情況證據
    （即間接證據）斷罪時，尤須基於該證據在直接關係上所可證明之他項情況事實
    ，本乎推理作用足以確證被告有罪，方為合法，不得徒憑主觀上之推想，將一般
    經驗上有利被告之其他合理情況逕予排除（參照最高法院三十二年上字第六七號
    判例）。
三、公訴人認被告乙○○涉有販賣第一級毒品海洛因罪嫌，無非係以證人陳宏益、鄭
    炎正（二人均因施用毒品案件實施強制戒治中）之指述，且有海洛因一包扣案可
    資佐證，另據證人丙○○證稱：被告乙○○確實經常在該處販賣海洛因等語為其
    主要論據。訊據被告乙○○堅持否認有何前揭販賣毒品之犯行，辯稱：我並未販
    賣海洛因，查獲當日是我向綽號「阿土」之人購買海洛因，「阿土」坐計程車我
    騎機車，我向他買海洛因，他約我在路邊交貨，交易完畢後警察即出現予以逮捕
    ，身上才會有一包海洛因，我曾與陳宏益、鄭炎正二人共同出錢向「阿土」購買
    海洛因，並非販賣毒品給他們等語。經查：
（一）本件係臺北市政府警察局士林分局警員接獲證人丙○○檢舉有人在臺北縣板橋
      市○○路○段一九０號對面公園（下稱民生公園）附近進行毒品交易，警員與
      證人丙○○自八十九年七月十二日上午十一時許起，在臺北縣板橋市○○路○
      段二二六巷口埋伏，迨同日下午四時許，在臺北縣板橋市○○路上逮捕被告，
      並扣得毒品海洛因一包（毛重０．三公克、淨重０．二公克）。對於證人丙○
      ○檢舉被告販毒乙節，證人雖於檢察官訊問時供稱：我常到板橋市民生橋拖吊
      場附近聊天，有一天乙○○到拖吊場附近，一位和我聊天的人說那個賣毒品的
      又來了，因為乙○○販毒賣得很明顯，看得一清二礎，我當天有親眼看見，過
      二、三天後就到警察局檢舉；我看過乙○○賣過一次，是在抓他一星期前某日
      下午三時許，他與一名約三、四十歲之瘦瘦男子在拖吊場門口交易等語（見偵
      查卷第三十七頁背面、第三十八頁正面）。惟於本院訊問時證稱：朋友跟我說
      ，經常有人在板橋市民生公園附近交易毒品，十分明顯，那一帶居民都知道，
      我觀察一陣子後，發現確有毒品交易之情事，但交易者並非被告，檢舉後當天
      在該處埋伏逮捕者卻是被告等語（見原審卷第二十七頁訊問筆錄），於本院訊
      問時證稱：交易之前從未見過被告（本院九十年六月四日訊問筆錄）；其既從
      未見過被告，何以知悉被告經常在上開地點販賣海洛因？顯見證人丙○○於偵
      訊中所述已有瑕疵。再據證人於偵訊時之證述毒品情事，僅係證人自行觀察之
      結論，並未為警查獲，從而其交易時間、地點、交易者、毒品種類、數量等情
      事均付諸闕如，其證詞自難採信。另證人聽聞朋友說被告有販毒情事云云，非
      證人本身親眼目睹，屬於「傳聞證據」，按傳聞證據係經由口頭方式由證人重
      覆聽來的供述證據，在性質上有不正確傳達之危險性，且無法經由證人到庭在
      本院面前宣誓後進行供述，以確認、驗證其陳述過程是否正確，亦無法給予對
      造當事人反對詢問之機會，故於證據方法上原則應予排除適用。從而，證人指
      訴被告曾有販賣毒品之情事，並無積極證據證明之，是證人丙○○之證詞，尚
      難信為真實。
（二）另就被告乙○○為警查獲之過程乙節，查臺北市政府警察局士林分局後港派出
      所警員接獲檢舉，於八十九年七月十二日上午十一時許，分二組在臺北縣板橋
      市民生公園附近埋伏，嗣於同日下午四時許，發現一名成年男子在輪胎行前打
      電話，不久另一名男子乘坐計程車前來，後來被告亦出現，因為他們可能發現
      有異，該二名男子乘坐計程車，被告騎乘機車離開，證人丙○○於是騎乘機車
      附載警員李正儒在後尾隨，不久看見被告與計程車內之男子在交易毒品，警員
      於是上前逮捕，計程車內一名男子下車逃跑，另一名男子乘坐計程車逃逸，被
      告則為警逮捕，在其身上起獲毒品海洛因一包及現金若干（金額不詳），在警
      局製作筆錄時，有許多人打電話至被告之行動電話，表示要向綽號「排骨」之
      被告買毒品，警員於是佯裝被告與對方約定交易時間、地點，嗣於當日晚上八
      時許，在臺北縣板橋市民生公園附近查獲鄭炎正、陳宏益二人等情，為證人丙
      ○○及臺北市政府警察局士林分局後港派出所警員吳條川、陳國堅、李正儒分
      別到庭證述明確（見原審卷第二十七頁、第六十五頁以下、第一百零二頁訊問
      筆錄）。證人丙○○、李正儒雖均證稱看見被告將一包毒品交給計程車內之人
      ，惟證人丙○○證稱：「被告從口袋拿出一包東西準備交給對方，對方有無給
      錢我不清楚，後來我問被告幹什麼，他就馬上將手中毒品縮回褲袋，騎機車要
      跑掉被我攔下來：：：」等語（見原審卷第二十七頁訊問筆錄）；另證人李正
      儒到庭證稱：「我看見騎機車的人將一包東西交給計程車內的人，計程車內的
      人有交錢給騎機車的人，動作很快，我見狀上前追趕，他們發現之後逃逸：：
      ：」等語。前者陳述警員上前逮捕，被告尚未將毒品交給對方，即又縮回放入
      褲袋內，後者則指雙方將毒品金錢交給對方，已經完成交易之情，二者對於毒
      品交易是否完成情狀之描述並不一致，已有瑕疵可指。況且，被告持有為警查
      獲之毒品海洛因，數量極少（毛重０．三公克、淨重０．二公克），交易金額
      僅一千五百元，衡諸被告與乘坐計程車抵達現場之二名男子既已發現情況有異
      ，而更改交易地點，嗣於交付毒品時必然設法遮掩且快速為之，且據證人丙○
      ○於本院證稱：被告交易時是停在大卡車前面，而被告稱證人是在大卡車後面
      ，證人亦未否認；是證人視線前方有大卡車，其能否清楚看見何人交付毒品？
      何人給付金錢？實存有合理之懷疑，其等證詞，難以盡信。
（三）證人鄭炎正、陳宏益於八十九年七月十二日晚上六時許，打電話給被告乙○○
      ，經喬裝為被告之警員約定交易時間、地點，嗣前往約定地點時為警查獲，證
      人鄭炎正於警訊中稱：我向排骨乙○○購買，至今已購買約十次，每次購買一
      包約一千五百元至二千元之價錢，均打被告之行動電話約在板橋市民生公園等
      語（見偵查卷第九頁正面）；另證人陳宏益於警訊中證稱：我向排骨乙○○購
      買，至今已購買約四次，每次購買一包約一千五百元至二千元之價錢，均打其
      行動電話約在板橋市民生公園等語（見偵查卷第十一頁背面），是證人鄭炎正
      、陳宏益二人於警訊中均證稱向被告「買」毒品，惟按證據之取捨及證明力之
      判斷，屬事實審法院之職權行使，許其依自由心證予以認定，證人先後所述互
      有歧異時，尤應根據經驗法則及論理法則，參酌其他旁證而為取捨，自無所謂
      案重初供之必然（最高法院八十五年度台上字第六０八四號判決可資參照）。
      經查，證人鄭炎正於本院審理時供稱：我有施用毒品海洛因之習慣，知道乙○
      ○有門路購買，因為海洛因很貴，所以每次出一千多元與被告向「阿土」合買
      ，與被告到臺北市○○區○○路向「阿土」買過一、二次，有時因為「阿土」
      不信任我，所以就在特定地點等待，被告購得後再拿給我等語（見原審卷第七
      十八頁訊問筆錄）；雖與警訊之前開證述有異，惟與檢察官訊問時稱：先交錢
      給乙○○去買海洛因，他再去買回來，有時會與他去，以此方式購買三、四次
      等語（見偵查卷第四十三頁背面）之詞相符。又證人陳宏益於本院審理時證稱
      ：我與被告、鄭炎正是好朋友，平常有施打海洛因之習慣，所以我們出錢向「
      阿土」合買，有時候我交錢給被告去買，有時候我與被告一起去，交易地點在
      板橋市民生公園，去過幾次不記得等語（見原審卷第八十六頁訊問筆錄）。衡
      諸證人鄭炎正、陳宏益於本院審理時供述之情節均相符，且證人陳宏益在臺灣
      臺北戒治所強制戒中，而證人鄭炎正原於臺灣嘉義戒治所強制戒治中，嗣借提
      至本院訊問時即為上開供詞，其與證人陳宏益間應無臨訟串證之嫌。又被告等
      人雖無法提供「阿土」之年籍資料以供查證，惟經本院對於被告與證人鄭炎正
      、陳宏益進行隔離訊問，其等對於「阿土」之年齡、身高、體型、特徵之描述
      均相合，且證人即警員李正儒到庭證稱當時有二名男子逃逸，足徵確有「阿土
      」其人。末查，被告僅為警查獲毒品海洛因一小包（毛重０．三公克、淨重０
      ．二公克）及現金若干（未扣案），並無其他證據認定該包海洛因係「阿土」
      所交付或原為被告所持有，而現金是否為購買毒品之贓款，參以扣案之毒品數
      量極微，與一般販賣毒品案件扣得多量毒品與磅秤、勺子、分裝袋等販賣工具
      有別。從而本件證人陳宏益、鄭炎正係透過被告購買毒品海洛因，因此有「向
      被告購買」之供詞，惟其真義為何，仍須進一步探究交易過程之實況，始能加
      以論斷。至於被告與證人鄭炎正、陳宏益合資向「阿土」購買毒品海洛因，涉
      犯毒品危害防制條例之幫助施用第一級毒品海洛因罪嫌，與本案之基本犯罪事
      實不同，本院自不得審理，應由檢察官另行偵辦，附此敘明。
四、綜上所述，被告乙○○被訴販賣第一級毒品海洛因罪嫌，應屬不能證明，此外查
    無被告有何販賣第一級毒品犯行，依法應諭知無罪，以昭審慎。原審基此理由所
    為被告無罪判決，經核尚無不合。檢察官上訴意旨，仍執證人丙○○目擊證詞、
    陳宏益、周炎正警訊筆錄為可採，指摘原判決不當，其上訴為無理由，應予駁回
    。
據上論斷，應依刑事訴訟法第三百六十八條，判決如主文。
本案經檢察官李進誠到庭執行職務。
中      華      民      國      九十      年      七      月      十    日
                              臺灣高等法院刑事第十三庭
                審判長法  官  蔡    燉
                                        法  官  黃  聰  明
                                        法  官  李  春  地
右正本證明與原本無異。
如不服本判決應於收受送達後十日內向本院提出上訴書狀，其未敘述上訴之理由者並
得於提起上訴後十日內向本院補提理由書（均須按他造當事人之人數附繕本）。
                                        書記官  王  忠  良
中    華    民    國     九十     年       七       月       二十       日


司法院資訊處製作；財團法人民間司法改革基金會備份。
